【裁判字號】    92,訴,29
【裁判日期】    920926
【裁判案由】    山坡地保育條例
【裁判全文】
臺灣板橋地方法院刑事判決                            九十二年度訴字第二九號
    公  訴  人  臺灣板橋地方法院檢察署檢察官
    被      告  甲○○
右列被告因違反山坡地保育利用條例案件，經檢察官提起公訴（九十一年度偵字第一
二五九五號），本院判決如左：
    主  文
甲○○違反在他人山坡地內不得擅自占用及從事建築用地之開發之規定，處有期徒刑
陸月，如易科罰金，以佰元折算壹日。
    事  實
一、甲○○明知坐落於台北縣土城市○○○段外媽祖田小段一一０之一０地號土地，
    為乙○○所有之山坡地，且業經行政院核定，並經台灣省政府公告列為山坡地保
    育區之山坡地，亦明知在他人所有之山坡地內，不得擅自占用及從事建築用地之
    開發，竟於民國（下同）八十八年至九十年間（起訴書僅載八十八年間），未經
    所有權人乙○○（管理者丙○○）之同意，擅自興建如附圖所示Ｂ之磚造階梯七
    平方公尺及附圖所示Ｄ之觀音廟五十四平方公尺，供己及信徒使用。嗣因乙○○
    經台北縣政府函報通知應繳納土地稅，始查悉上情。
二、案經乙○○管理人丙○○訴由台灣板橋地方法院檢察署檢察官簽分偵查起訴。
    理  由
一、訊據被告甲○○固坦承未經所有權人乙○○之同意，在前揭地號土地上興建如附
    圖所示Ｂ之磚造階梯及附圖所示Ｄ之觀音廟之事實，惟辯稱：該處是三七五減租
    ，伊有耕作權云云。經查，右揭地號之土地乃乙○○所有，有土地登記謄本一份
    在卷（見台灣板橋地方法院檢察署第三頁）可憑，而上開土地業經行政院六十八
    年十一月二十一日台六十八經字第一一七０一號函核定，台灣省政府六十九年二
    月六日六九府農山字第一二０一六六號公告為法定山坡地，有台北縣政府九十一
    年八月九日北府農山字第０九一０四八一八０七號函一份可參。又如附圖所示Ｂ
    之磚造階梯及附圖所示Ｄ之觀音廟，依卷附照片二幀（見同地檢署九十年度發查
    字第二一二一號偵查卷宗第二十八頁下幀及二十九頁下幀）以觀，均係新建固定
    附著於土地上之建築物，被告未經土地所有人乙○○之同意，確有擅自占用及從
    事建築用地之開發之情形，並有台北縣非都市土地違規使用查報與取締案件會勘
    紀錄、台灣板橋地方法院檢察署勘驗筆錄、台北縣板橋地政事務所土地複丈成果
    圖、台北縣違規使用山坡地涉及違反水土保持法、山坡地保育利用條例案件現場
    會勘紀錄各一份及照片二十四幀各附於偵查卷內可佐。被告雖辯稱伊係因三七五
    減租對於該土地有耕作權云云，惟查，經本院向台北縣土城市公所函調該地號土
    地之歷年三七五減租租約登記資料，而台北縣土城市公所函覆稱該地號之土地，
    並未至該所辦理三七五減租租約登記乙節，有台北縣土城市公所九十二年二月二
    十四日北縣土政字第０九二０００六一四一號函一紙存卷可按，且被告亦無法提
    出相關之證據以實其說，故其前揭所辯，並不足採信。按在公有或他人之山坡地
    內，不得擅自墾殖、占用或從事山坡地保育利用條例第九條第一款至第九款之開
    發、經營或使用，違反此項規定者即應依同條例第三十四條之規定處罰，該土地
    既經被告擅自占用及從事建築用地之開發，不論係為自己或方便信徒使用，均應
    成立本罪，殆無疑義。本件事證已臻明確，被告犯行洵堪認定，應予依法論科。
二、核被告甲○○所為，係違反山坡地保育利用條例第十條在他人山坡地內不得擅自
    占用及從事同條例第九條第五款之建築用地之開發之規定，應依同法第三十四條
    第一項之罪論處。查被告犯罪時間係於八十八年至九十年間，現行山坡地保育利
    用條例則係於八十九年五月十七日修正公布，於同年月十九日生效施行，自應依
    現行山坡地保育利用條例第三十四條第一項之規定論處。又按山坡地保育利用條
    例第三十四條第一項之規定，固重在保護山坡地，防止濫墾、濫建。但亦含有竊
    佔罪之本質，以未經土地所有權人同意，或對該山坡地無使用權源，竟擅自墾殖
    或開發經營為要件（最高法院八十八年度台上字第二一四五號判決參照）。被告
    所為雖亦觸犯刑法第三百二十條第二項之竊佔罪，惟竊佔罪與山坡地保育利用條
    例第三十四條第一項之罪，為法規競合之關係，依特別法優先於普通法之原則，
    應優先適用山坡地保育利用條例第三十四條第一項之規定，併此敘明。爰審酌被
    告犯罪之動機、目的、手段、所生之危害暨犯罪後部分坦承犯行等一切情狀，量
    處如主文所示之刑，並諭知易科罰金之折算標準。末查被告行為後，刑法第四十
    一條業於九十年一月十日修正公佈施行，於同年月十二日生效，關於易科罰金之
    折算標準業經修正為同法條第一項前段「犯最重本刑為五年以下有期徒刑以下之
    刑之罪，而受六個月以下有期徒刑或拘役之宣告，因身體、教育、職業、家庭之
    關係或其他正當事由，執行顯有困難者，得以一元以上三元以下折算一日，易科
    罰金」，是修正前後之法律顯有不同，應認為法律有變更；經比較新舊法結果，
    以新法有利於被告，應依刑法第二條第一項前段適用裁判時之法律，依修正後刑
    法第四十一條第一項諭知易科罰金之折算標準，附此說明。
據上論斷，應依刑事訴訟法第二百九十九條第一項前段，山坡地保育利用條例第三十
四條第一項，刑法第十一條前段、修正後第四十一條第一項、第二條第一項前段，罰
金罰鍰提高標準條例第二條，判決如主文。
本案經檢察官陳炎辰到庭執行職務
中      華      民      國    九十二     年     九    月    二十六    日
                                  臺灣板橋地方法院刑事第二庭
                                      法  官  陳  靜  茹
右正本證明與原本無異。
如不服本判決，應於判決送達後十日內，向本院提出上訴狀。
                                      書記官  廖  美  紅
中      華      民      國      九十二     年     十    月      一      日
附錄本案論罪科刑法條全文
山坡地保育利用條例第十條
在公有或他人山坡地內，不得擅自墾殖、占用或從事前條第一款至第九款之開發、經
營或使用。
山坡地保育利用條例第三十四條
違反第十條規定者，處六月以上五年以下有期徒刑，得併科新台幣六十萬元以下罰金
。
前項情形致釀成災害者，加重其刑至二分之一；因而致人於死者，處五年以上十二
年以下有期徒刑，得併科新台幣一百萬元以下罰金；致重傷者，處三年以上十年以下
有期徒刑，得併科新台幣八十萬元以下罰金。
因過失犯第一項之罪致釀成災害者，處一年以下有期徒刑，得併科新台幣六十萬元以
下罰金。
第一項未遂犯罰之。
犯本條之罪者，其墾殖物、工作物、施工材料及所使用之機具沒收之。


司法院資訊處製作；財團法人民間司法改革基金會備份。
